【裁判字號】    98,保險簡上,1
【裁判日期】    980916
【裁判案由】    給付保險金
【裁判全文】
臺灣板橋地方法院民事判決           98年度保險簡上字第1號
上  訴  人  國寶人壽保險股份有限公司
法定代理人  丁○○
訴訟代理人  甲○○
            丙○○
被  上訴人  乙○○
上列當事人間請求給付保險金事件，上訴人對於中華民國98年4
月14日臺灣板橋地方法院三重簡易庭98年度重簡字第535號第一
審判決提起上訴，經本院於98年9月2日言詞辯論終結，判決如下
：
    主  文
原判決關於命上訴人給付超過新臺幣壹拾肆萬仟伍佰壹拾肆元
部分，及該部分假執行之宣告，暨訴訟費用之裁判均廢棄。
上開廢棄部分，被上訴人在第一審簡易之訴駁回。
其餘上訴駁回。
第一、二審訴訟費用由上訴人負擔十分之六，餘由被上訴人負擔
。
    事實及理由
一、被上訴人起訴主張：
（一）被上訴人於民國91年9月2日與上訴人簽訂保險契約，保單
      號碼0000000000號，保單內容為樂透A型保險主約10萬元
      、防癌終身健康保險附約3單位、人身傷害保險附約200
      萬元、每次傷害醫療保險金限額附約20萬元及傷害醫療保
      險金日額附約10單位。被上訴人於投保上開保單後，於96
      年11月間，因壓迫性挫傷、頸椎神經壓迫等傷害，於同年
      12月、97年1月及5月住院治療，並持續就醫至97年6月中
      旬，本次意外傷害事故被上訴人得向上訴人請求意外保險
      理賠金新臺幣（下同）251,308元。
（二）被上訴人正處壯年時期，於本次事故之前並無任何關於頸
      椎之就醫紀錄，而本次事故係因滑倒外力重創引起，實屬
      意外事故，且經醫師診斷結果為挫傷，並有住院醫療之必
      要，上訴人自應理賠意外醫療保險金。並聲明：上訴人應
      給付被上訴人251,308 元。
二、上訴人於原審則聲明請求駁回被上訴人之訴，並略以下列各
    語置辯：
（一）依系爭保險契約保單條款規定：「被保險人於本附約有效
      期間內遭受第6條約定的意外傷害事故，自意外傷害事故
      發生之日起180日以內，經登記合格之醫院或診所診療者
      ，本公司給付下列保險金。…」。然本件保險事故為頸椎
      神經根壓迫症，該病症於醫學實務上，多為年齡老化、姿
      勢不良所致頸椎磨損所引起，被上訴人又為該病症之職業
      危險群，明顯可見被上訴人患有該病症係肇因於內在疾病
      ，非屬意外。
（二）被上訴人就本次事故係屬意外，應負舉證責任，且兩造間
      傷害醫療保險給付附加條款第2條亦規定：「…本公司得
      要求提供意外傷害事故證明文件。…」，是被上訴人對本
      次事故係屬意外，自應負舉證責任。又被上訴人自91年起
      陸續有許多理賠申請，上訴人認為較無爭議的他案意外傷
      害理賠申請案，其診斷證明書中診斷或醫師囑言部分，並
      未寫上患者主訴是因何意外，而主訴的意思即是患者自行
      告知，並非醫師之判斷，足見本件診斷書醫師囑言中所記
      載之患者主訴，係因患者自行要求填上，跌倒和醫師囑言
      ，均為被上訴人自訴，被上訴人應提其他證據。
三、本件原審判決上訴人全部敗訴，上訴人全部聲明不服，上訴
    聲明為：1.原判決廢棄；2.被上訴人第一審之訴駁回，除引
    用於原審所為陳述外，另補充如下：
（一）臺北市立聯合醫院函覆內容係使用「有可能」、「大多是
      」等非確定而係推測之文字，即該院並無法百分百確定被
      上訴人受有上開疾病係「非由疾病引起之外來突發事故」
      即跌倒意外所致。
（二）本件被上訴人所請求之保險金額251,308 元，係包含全民
      健康保險（下稱：健保）已給付部分在內，惟依兩造傷害
      醫療保險給付附加條款第1 、2 條明文約定，就已獲得社
      會保險給付之部分，上訴人毋庸再為給付，故上開金額中
      ，健保已給付部分應予扣除。
四、被上訴人除引用於原審所為陳述外，並補充如下：被上訴人
    所請求之保險金額251,308 元，確已包含健保已給付金額在
    內，惟上訴人之業務人員於邀攬客戶時，向其說明只需持醫
    院收據明細，即便是健保已給付之部分，上訴人亦予以理賠
    ，且被上訴人於先前車禍事故中，上訴人其前關於健保已給
    付之部分亦已理賠，上訴人所辯，實無足取。並聲明：駁回
    上訴。
五、查被上訴人主張於91年9月2日與上訴人簽訂保單號碼000000
    0000號樂透人生終身保險A型之保險契約，並附加防癌終身
    健康保險附約、人身傷害保險附約（下稱：系爭保險契約）
    ，該附約包含傷害醫療保險甲型及乙型，嗣被上訴人因壓迫
    性挫傷、頸椎神經壓迫等傷害，於96年11月底就醫治療，並
    於96年12月10日至97年1 月7 日、97年4 月29日至97年5 月
    27日期間住院治療共58日，且持續就醫至97年6 月中旬等情
    ，業經上訴人提出保險契約書、臺北市立聯合醫院中興院區
    診斷證明書2 紙、就醫收據1 份影本為證，且為上訴人所不
    爭執，堪認被上訴人此部分之主張為真實。再被上訴人復主
    張於96年11月間因滑倒外力重創致頸椎挫傷及頸椎神經根壓
    迫症，因而支出醫療費用共計251,308 元，上訴人應予理賠
    等情，惟為上訴人所否認，並以前揭情詞置辯，是本件所應
    審究者為：（一）被上訴人受有壓迫性挫傷、頸椎神經壓迫
    等傷害之原因是否符合系爭保險契約之「意外傷害事故」？
    （二）若被上訴人得請求本件事故保險金，其金額為何？茲
    分述如下。
六、按意外傷害保險乃相對於健康保險，即健康保險係承保疾病
    所致之損失，而意外傷害保險則在承保意外傷害所致之損失
    。人之傷害或死亡之原因，其一來自內在原因，另一則為外
    在事故（意外事故）。內在原因所致之傷害或死亡，係指被
    保險人因罹犯疾病、細菌感染、器官老化衰竭等身體內部因
    素所致之傷害或死亡；至外來事故（意外事故），則係指內
    在原因以外之一切事故而言，其事故之發生為外來性、偶然
    性，而不可預見，除保險契約另有特約不保之事項外，意外
    事故均屬意外傷害保險所承保之範圍。又意外傷害保險契約
    之受益人請求保險人給付保險金，雖應證明被保險人係因意
    外事故而受傷害，惟受益人如證明該事故確已發生，且依經
    驗法則，其發生通常係外來、偶然而不可預見者，應認其已
    盡證明之責。於此情形，保險人如抗辯其非屬意外，自應就
    其抗辯之事實負證明之責，始符合舉證責任分配之原則（最
    高法院95年度台上字第327 號判決、96年度台上字第28號判
    決可資參照）。經查：
（一）系爭保險契約人身傷害保險附約保單條款第6條約定：「
      被保險人於本附約有效期間內，因遭受意外傷害事故，致
      其身體蒙受傷害而致殘廢或死亡時，依照本附約的約定，
      給付保險金。前項所稱意外傷害事故，指非由疾病引起之
      外來突發事故」，有該保險契約書影本1 份附於原審卷可
      參，揆諸前開說明，被上訴人為系爭保險契約之受益人，
      即應證明被保險人即被上訴人係因外來性、偶然性，而不
      可預見之意外事故受傷，始得向上訴人請求給付意外傷害
      保險之保險金。
（二）而查，被上訴人主張其於96年11月底，因天雨路滑，而於
      自宅住處露台滑倒，並因頭部著地，造成頸部受傷，經醫
      師診斷為頸椎神經壓迫症等情，惟上訴人抗辯該病症於醫
      學實務上，多為年齡老化、姿勢不良所致頸椎磨損所引起
      ，被上訴人又為該病症之職業危險群，故被上訴人患有該
      病症係肇因於內在疾病，非屬意外等語。則查，被上訴人
      自96年11月底因壓迫性挫傷、頸椎神經壓迫等傷害持續就
      醫治療，而被上訴人所提出之臺北市立聯合醫院中興院區
      診斷證明書之醫師囑言係記載「1.患者因上述症狀（即頸
      椎挫傷、頸椎神經根壓迫症）來院求診96年11月28日、11
      月30日、12月6 日、12月7 日。2.患者於96年12月10 日
      至96年12月19日住院治療，目前仍住院治療。3.患者主張
      96年11月底跌倒意外，致肩頸不適，宜休養及住院治療等
      語，有上述診斷證明書影本1 件附於原審卷可按，該診斷
      證明書所載被上訴人就醫之情節，與被上訴人主張互核相
      符，是被上訴人之上開主張，已非不可採信。又原審復依
      職權函詢臺北市立聯合醫院有關上述診斷證明書所載「患
      者主張96年11月底」之憑據，該院係覆以「被上訴人之診
      斷書所載『頸椎挫傷及頸椎根神經壓迫症』，有可能為跌
      倒意外；另就醫學實務而言，『頸椎挫傷』及『頸椎神經
      根壓迫症』通常形成之原因大多是外力受傷所致」等語，
      此有臺北市立聯合醫院98年3 月10日北市醫興字第098316
      36900 號函1 份附於原審卷可稽，益徵被上訴人前開所述
      已堪採信。則參以被上訴人於本件事故前，未曾有與該病
      症相關之就醫記錄之情，此亦為上訴人所不爭執（見本院
      卷98年7 月28日準備程序筆錄），綜上事證，被上訴人主
      張其因滑倒外力重創，致生頸椎挫傷及頸椎神經壓迫等傷
      害，應信為真實。至上訴人雖另辯稱頸椎神經根壓迫症，
      多為年齡老化、姿勢不良所致頸椎磨損所引起，且被上訴
      人為該病症之職業危險群，是該病症係肇因於內在疾病等
      語，固據提出頸椎神經根壓迫症之醫學資料為證，惟查，
      前揭資料並非對本件保險事故所為判斷，已不足為上訴人
      有利之認定，則被上訴人既已證明其係因意外跌倒致生頸
      椎挫傷及頸椎神經壓迫等傷害之事實，是上訴人抗辯被上
      訴人係因內在疾病所引起本件傷害乙節，自應就此部分負
      舉證責任，而上訴人並未能提出其他證據，以資證明被上
      訴人確係因內在原因導致本件傷害，是上訴人抗辯本件傷
      害非屬意外等語，尚無足採。從而，本件被上訴人主張其
      受有壓迫性挫傷、頸椎神經壓迫等傷害之原因，係符合系
      爭保險契約之「意外傷害事故」，即屬有據。
七、至被上訴人所主張上訴人之業務員於推銷系爭保險契約時，
    向其說明健保已給付之部分，上訴人亦予以理賠，且前次車
    禍事故上訴人所理賠之保險金即如此給付，是本件傷害保險
    金應包含健保已給付之金額等情，惟上訴人否認之，並以前
    次理賠金將健保已給付之醫療費用予以理賠，係屬承辦人員
    之疏失，本件應依契約之約定扣除健保已給付之金額等語，
    資為抗辯。則查：
（一）系爭保險契約傷害醫療保險給付附加條款（乙型）第1條
      係約定：「（一）普通病房保險金日額：本公司就其自住
      院之日起至出院之日止之住院日數，給付保險單面頁所載
      的『普通病房保險金日額』，但給付日數不得超過365 日
      」，此有該保險契約書影本1 份附於原審卷可按，而本件
      被上訴人因意外事故即跌倒，導致頸椎挫傷及頸椎神經壓
      迫等傷害之情，已如前述，是被上訴人依上開契約約定請
      求上訴人給付保險金，洵屬有據。
（二）再依系爭保險契約傷害醫療保險給付附加條款（甲型）第
      1 條約定：「被保險人於本附約有效期間內遭受第6 條約
      定的意外傷害事故，自意外傷故發生之日起180 日以內，
      經登記合格的醫院或診所治療者，本公司就其實際醫療費
      用，超過社會保險給付部分，給付實支實付傷害醫療保險
      金。但同一次傷害的給付總額不得超過保險單面頁所記載
      的『每次傷害醫療保險金限額』」，有上開保險契約影本
      1 份附於原審卷可憑，是依兩造保險契約之約定，被上訴
      人僅得請求超過社會保險給付而實際支出之醫療費用。而
      被上訴人雖主張上訴人之業務員向其聲稱亦理賠健保已給
      付之金額等語，惟查，兩造間保險契約已明確約定上訴人
      僅就超過社會保險給付之醫療費用給付保險金，是縱前次
      車禍事故上訴人確將健保已給付之金額併予給付，仍難就
      此認定兩造間有不同於系爭保險契約之約定，則被上訴人
      既未能舉證以實其說，故上訴人抗辯實支實付傷害醫療保
      險就本次保險事故應給付之保險金應扣除健保已給付之部
      分，應屬可採。
（三）查被上訴人得依上開保險契約約定請求上訴人給付保險金
      ，而本次保險事故應給付之保險金，則應扣除健保已給付
      之部分，俱如前述，茲將被上訴人得請求之保險金額，分
      述如下：
  １、傷害醫療保險金日額部分：
      被上訴人因本件保險事故於96年12月10日至97年1月7日、
      97年4月29日至97年5月27日期間住院治療共58日，業據提
      出診斷證明書影本2紙、住院醫療收據影本3張為證，又系
      爭保險契約約定普通病房保險金日額10單位為日額1,000
      元等情，均為上訴人所不爭執，是被上訴人請求上訴人依
      上開契約約定給付傷害醫療保險金日額58,000元（計算式
      ：58x1,000＝58,000），即屬有據，應予准許。
  ２、實支實付傷害醫療保險金部分：
      被上訴人固主張上訴人應給付自意外事故發生之日即96年
      11月28日起180日以內所支出之醫療費用共251,308元，惟
      實支實付傷害醫療保險僅給付超過社會保險給付之部分，
      已如前述，而本件被上訴人扣除健保已給付部分如附表所
      示之自付額醫療費用，共85,514元（計算式：381+290+31
      0+1,101+3,000+538+33,068+6,806+40,020 ＝85,514），
      此有被上訴人提出醫療費用收據影本1 份為證，且該單據
      形式上真正為上訴人所不爭執，是被上訴人請求上訴人於
      依上開契約約定給付實支實付傷害醫療保險金85,514元之
      範圍內，即屬有據，應予准許，至逾此部分之請求，尚無
      理由，自應予駁回。
八、綜上所陳，本件被上訴人之傷害係因非由內在原因之外來突
    發事故所致，符合其與上訴人間之意外傷害保險契約所定之
    「意外傷害事故」，又該實支實付傷害醫療保險僅給付超過
    社會保險給付之部分。從而，被上訴人依保險契約之法律關
    係請求上訴人給付143,514元（計算式：58,000+85,514＝
    143,514），為有理由，應予准許，逾此所為請求，為無理
    由，應予駁回。原審就超過上開應准許部分，為上訴人敗訴
    之判決，並依職權為假執行之宣告，自有未洽。上訴意旨就
    此部分指摘原判決不當，求予廢棄改判，為有理由。至於上
    開應准許部分，原審判命上訴人給付，並為假執行之宣告，
    核無違誤，上訴意旨，就此部分，仍執陳詞，指摘原判決不
    當，求予廢棄，為無理由，應駁回其上訴。
九、本件事證已臻明確，則上訴人聲請再將被上訴人之病歷資料
    交由第三醫院鑑定，本院因認依現存卷證已達足為裁判之程
    度，爰不再送請鑑定，而兩造其餘攻擊防禦方法及所舉未經
    援用之證據，經本院斟酌後，亦認為均不足以影響本判決之
    結果，爰不一一論述，併此敘明。
據上論結，本件上訴為一部有理由，一部無理由，依民事訴訟法
第436條之1第3項、依民事訴訟法第450條、第449條第1項、第79
條，判決如主文。
中    華    民    國    98    年    9    月     16    日
                  民事第三庭    審判長法  官  朱耀平
                                      法  官  劉以全
                                      法  官  邱靜琪
以上正本證明與原本無異
本判決不得上訴
附表：
┌──┬─────┬─────────┬────┬────┬────┐
│編號│ 收據號碼 │項目（民國）      │發票金額│健保給付│自付額  │
│    │          │                  │(新臺幣)│(新臺幣)│(新臺幣)│
├──┼─────┼─────────┼────┼────┼────┤
│ 1  │ G0000000 │96年11月28日      │  2,872 │  2,491 │    381 │
│    │          │門診醫療          │        │        │        │
├──┼─────┼─────────┼────┼────┼────┤
│ 2  │ G0000000 │96年11月28日      │    713 │    423 │    290 │
│    │          │門診醫療          │        │        │        │
├──┼─────┼─────────┼────┼────┼────┤
│ 3  │ G0000000 │96年11月30日      │    538 │    228 │    310 │
│    │          │門診醫療          │        │        │        │
├──┼─────┼─────────┼────┼────┼────┤
│ 4  │ G0000000 │96年12月6日       │  1,101 │      0 │  1,101 │
│    │          │門診醫療          │        │        │        │
├──┼─────┼─────────┼────┼────┼────┤
│ 5  │          │96年12月6日       │  3,000 │      0 │  3,000 │
│    │WZ00000000│電燒材料費        │        │        │        │
│    │          │(套管針、電擊貼片)│        │        │        │
├──┼─────┼─────────┼────┼────┼────┤
│ 6  │ G0000000 │96年12月7日       │    538 │      0 │    538 │
│    │          │門診醫療          │        │        │        │
├──┼─────┼─────────┼────┼────┼────┤
│ 7  │ G0000000 │96年12月10日至96年│ 78,731 │ 45,663 │ 33,068 │
│    │          │12月31日          │        │        │        │
│    │          │住院醫療          │        │        │        │
├──┼─────┼─────────┼────┼────┼────┤
│ 8  │ G0000000 │97年1月1日至97年1 │ 16,068 │  9,262 │  6,806 │
│    │          │月7日             │        │        │        │
│    │          │住院醫療          │        │        │        │
├──┼─────┼─────────┼────┼────┼────┤
│ 9  │ G0000000 │97年4月29日至97年5│ 89,747 │ 49,727 │ 40,020 │
│    │          │月27日            │        │        │        │
│    │          │住院醫療          │        │        │        │
└──┴─────┴─────────┴────┴────┴────┘
中    華    民    國    98    年    9     月    16    日
                                      書記官  鄭美莉


司法院資訊處製作；財團法人民間司法改革基金會備份。
